【裁判字號】    89,訴,2102
【裁判日期】    891030
【裁判案由】    偽造文書
【裁判全文】
臺灣臺中地方法院刑事判決                        八十九年度訴字第二一二號
    公  訴  人  臺灣台中地方法院檢察署檢察官
    被      告  甲○○
    選任辯護人  徐文宗
右列被告因偽造文書等案件，經檢察官提起公訴 (八十九年度偵字第八九二九號)，
本院判決如左：
    主  文
甲○○連續意圖為自己不法之所有，以詐術使人將本人之物交付，處有期徒刑拾月，
緩刑參年。
    事  實
一、甲○○於民國八十七年四月十日，自任會首召組互助會，每會每月新台幣（下同
    ）五萬元，共二十三會（包括會首），約定每月十日晚上八時於台中縣神岡鄉○○路五四八巷十八之二二號住處開標，採內標方式，標會時須書寫姓名及標息，
    丁○○、王鍾楠、丙○○、乙○○各參加一會。甲○○於會期中某二次開標之時
    ，因見參加互助會之會員未前來標取會款，竟意圖為自己不法所有，基於概括之
    犯意，未為開標行為，未經丁○○、王鍾楠同意，至各會員住處收取該會期之互
    助會會款時，對其他活會會員訛稱係丁○○、王鍾楠得標，對丁○○、王鍾楠則
    詐稱係其他會員得標，致丁○○、王鍾楠及其他活會會員因此陷於錯誤，如數繳
    納會款予甲○○。又於八十九年一月十日王金源以一萬八千五百元得標後，對丙○○訛稱王金源標金為一萬一千五百元，致丙○○陷於錯誤，因而多支付七千元
    會款予甲○○。嗣至最後一會開標時，因丁○○、王鍾楠、丙○○俱尚未標取會
    款，至甲○○家中參與競標，丁○○等人方悉甲○○詐領互助會會款，致僅餘一
    會，卻有三位會員前往競標，始知受騙。
二、案經丁○○訴由臺灣臺中地方法院檢察署檢察官偵查起訴。
    理  由
一、訊據被告甲○○，對於右揭時、地未經丁○○、王鍾楠同意，對其他會員訛稱彼
    二人得標而詐領會款，及向丙○○訛稱乙○○標金為一萬一千五百元之事實，固
    不否認有以丁○○、王鍾楠名義對其他會員稱係彼二人得標之事實，惟矢口否認
    有何詐欺犯行，辯稱：借用丁○○、王鍾楠名義有經彼二人同意。經查：
(一)被告承認部分之事實，核與告訴人丁○○指訴情節相符，並據證人王鍾楠到院具
    結屬實，復有互助會單乙紙在卷可稽。
(二)至被告否認部分之事實，除據告訴人指訴甚詳外，並據證人丙○○、王鍾楠到庭
    具結，一致證稱最後一會時確有丙○○、王鍾楠、丁○○三人到被告住處競標，
    另被告開立支票或本票予彼等三人，票據總額合計一百一十萬元，係因彼等三人
    均係活會，金額自然為一百一十萬元，彼等三人均無同意被告借標等情事，參酌
    丙○○與被告是朋友，又之前不識告訴人，彼等證詞自屬可採。被告雖以彼等三
    人支票日期不同，顯係其向彼等借標時間不同，分別開立之票據等語，惟依被告
    提出而告訴人及證人丙○○、王鍾楠所不否認之支票六紙（被告為發票人、付款
    人為世華銀行豐原分行，票據號碼為ＲＮ0000000～ＲＮ0000000
    號），前二張支票執票人為王鍾楠、中間二張為丙○○、最後二張為告訴人，如
    依被告所言，係於倒數第五會（雖被告曾稱告訴人係倒數第二會得標，然倒數第
    二會告訴人既有到場，自不可能以其名義冒標）向告訴人借標，於倒數第四會以
    告訴人名義得標，開立予告訴人之支票何以為最後二張；又丙○○既為最後一會
    得標，開立予丙○○之票據何以為中間二張支票，顯見係於最後一會開標時，未
    得標之丙○○、告訴人、丙○○均到場時，事後被告為解決問題，方行開立上開
    票據予彼等三人，因三人均未得標過，故開立之票據總額均為一百一十萬元，亦
    符常情；至發票日雖有不同，然被告既已陷於無資力，自不能開立同一日之支票
    予告訴人及證人丙○○、王鍾楠，而分別開立不同日期，方能依其當時資力陸續
    清償，尚難以告訴人、王鍾楠所執之票據總額為一百一十萬元及開立清償之票據
    日期不同，而認彼等二人業已事先同意被告借標。
(三)被告於八十九年一月十日由乙○○以一萬八千五百元得標後，向丙○○訛稱乙○○係以一萬一千五百元得標，致丙○○受騙交付三萬八千五百元，詐得七千元之
    會款，業據證人乙○○到庭具結屬實，又證人丙○○於偵查中具結，證稱該期開
    標後，告訴人及王鍾楠告知乙○○得標金額為一萬八千五百元，被告卻告知係一
    萬一千五百元之事實，核與告訴人指述情符相符，被告辯稱應不會發生告知得標
    金額不一之事，未提出何有利證據，自無可採。
(四)綜上所述，被告辯稱向丁○○、王鍾楠借標及未向丙○○詐稱乙○○以一萬一千
    五百元得標之詞，核屬事後卸責之詞，不足採信。事證明確，被告犯行堪以認定
    ，應予依法論科。
二、核被告甲○○所為，係犯刑法第三百三十九條第一項之詐欺取財罪。被告所為數
    詐取會款行為，時間緊接，所犯罪名相同，顯係基於概括之犯意為之，為連續犯
    ，應依刑法第五十六條之規定以一罪論，並加重其刑。爰審酌被告未曾犯罪，有
    台灣台中地方法院檢察署刑案資料查註紀錄表乙紙在卷可稽，品行良好，犯罪之
    動機係因其他互助會遭人倒債致出此下策，單純未告知被冒標人方式，向其他會
    員詐得會款，致告訴人及證人王鍾楠、乙○○受有二百二十萬七千元之損害，犯
    後不知悔改飾詞矯辯，及業已清償王鍾楠三十萬元等一切情狀，量處如主文所示
    之刑。末查被告前未曾受有期徒刑以上刑之宣告，有台灣台中地方法院檢察署刑
    案資料查註紀錄表乙紙在卷可按，被告經此偵審程序之教訓，當知警惕而無再犯
    之虞，並已清償債權人王鍾楠部分本金，本院綜核各情，所宣告之刑，認以暫不
    執行為適當，併予宣告緩刑三年，以啟自新。
三、公訴意旨另認被告未經告訴人及證人王鍾楠同意以彼等二人名義，於開標日書寫
    二人名字及標金，並持以行使，另涉有行使偽造私文書罪嫌。惟查，被告於檢察
    官偵查中固供稱，開標時大部分都寫姓或代號又金額，於本院審理時則稱「有時
    有寫標單，有時候沒有。如果沒有人要競標都是口頭說的」等語，兩相參照以觀
    ，於本院審理時所供較為詳細，而告訴人指稱，其最後二、三會均與王鍾楠到場
    ，倒數第二會為乙○○得標，既有人競標，又有人在場，倒數第三會自亦不可能
    為王鍾楠標得，顯見被告供稱告訴人係倒數第四會，王鍾楠自在倒數第五會或以
    前，又無任何證據證明被告冒標時，有第三者在場，衡情無人在場時，被告方敢
    冒標，既無人在場，自亦不須書寫標單，自不生偽造告訴人及王鍾楠署押於標單
    上持之行使之行使偽造私文書罪情事，此外，復查無其他積極證據足資證明被告
    有何行使偽造私文書犯行，就此部分原應為無罪諭知，惟公訴人認被告此部分犯
    行與前開有罪部分，為裁判上一罪之牽連犯關係，爰不另為無罪之諭知，附為敘
    明。
據上論斷，應依刑事訴訟法第二百九十九條第一項前段，刑法第五十六條、第三百三
十九條第一項、第七十四條第一款，罰金罰鍰提高標準條例第一條前段，判決如主文
。
中      華      民      國    八十九    年      十      月      三十    日
                                          法  官  陳 學 德
右正本證明與原本無異。
如不服本判決，應於送達後十日內向本院提出上訴狀 （須附繕本） ，上訴於台灣高
法院台中分院。
                  書記官
中      華      民      國    八十九    年      十一    月        一    日
附錄：論罪科刑法條
刑法第三百三十九條第一項
意圖為自己或第三人不法之所有，以詐術使人將本人或第三人之物交付者，處五年以
下有期徒刑、拘役或科或併科一千元以下罰金。


司法院資訊處製作；財團法人民間司法改革基金會備份。
